【裁判字號】    89,台上,4455
【裁判日期】    890727
【裁判案由】    貪污
【裁判全文】
最高法院刑事判決                              八十九年度台上字第四四五五號
    上訴人  台灣高等法院檢察署檢察官
    被  告  甲○○
            乙○○
右上訴人因被告等貪污案件，不服台灣高等法院中華民國八十八年四月二十日第二審
判決（八十八年度上訴字第三四一號，起訴案號：台灣台北地方法院檢察署八十五年
度偵字第一六一五二、二八○八一號），提起上訴，本院判決如左：
    主  文
原判決撤銷，發回台灣高等法院。
    理  由
本件原判決以公訴意旨略以被告甲○○是中華顧問工程司（下稱中華顧問）中山高速
公路拓建工程汐止五股段（下稱十六、十七標）計畫辦事處台北施工區經理，被告乙
○○是副理，均係受交通部台灣區○道○○○路局（下稱高公局）委託，承辦監造十
六、十七標公務之人。明知依高公局與承造之工信工程股份有限公司（下稱工信公司
）所訂工程特約條款第十四章第六項第一款約定，施工說明書所示「墩柱鋼筋在三十
六ＭＭ○以上包括三十六○（三十六ＭＭ通稱十一號鋼筋），於鋼筋正接頭，應使用
進口續接器」，而該續接器之預算，已包含在每噸鋼筋小搬運中（每噸鋼筋小搬運預
算新台幣（下同）一千三百五十五元，續接器約八百元）。惟工信公司於實際施工時
，對墩柱三十六ＭＭ○以上鋼筋之正接頭，並未依規定採用進口續接器續接，改採搭
接方式施工，中華顧問竟未要求改善。嗣高公局台北工務所於民國八十二年下半年發
見工信公司未依合約特定條款施工要求改善，審計部於八十三年七月十八日起派人檢
查結果，亦發見該項缺失發函查處。詎被告等竟違背監工單位應盡義務，反而共同基
於圖利工信公司之犯意，於八十三年六月二十三日，函覆高公局諉稱：「十一號鋼筋
直徑僅三十五‧八ＭＭ，未到三十六ＭＭ，不需使用續接器，使用搭接器並無違誤，
且無造價之差異」，並於八十四年七月十八日函覆高公局稱：「高公局將續接器價款
包含於小搬運中不合理」，堅持依原預算計價，圖利工信公司節省約九百萬元之續接
器成本。十六、十七標於直徑二公尺之基樁採反循環基樁施工者，為確保符合環保之
要求，反循環基樁施工時發生之污泥，需在適當地點設置沈澱池供污泥沈澱，污泥沈
澱後，再以凝集劑、固化劑使之固化乾燥，並於乾燥後用密閉車運至合法地點棄置，
預算編列時，亦依該符合環保之程序逐項編列預算計價。惟工信公司並未依約定之方
式施工，於二六五個及循環基樁工程施工中，僅設置數個沈澱池，鮮少使用凝集劑、
固化劑，即將污泥運走，尤其經常將污泥直接排入基隆河中，被環保單位及河巡隊開
單告發，中華顧問現場監工亦將之記載於查勘表上，並數度停給安衛款，詎被告等於
辦理基樁工程估驗付款時，竟仍基於圖利工信公司之犯意，並未對該違約施工方式要
求扣款，八十三年七月十六日審計部派員抽查發覺，發函要求改善，但被告等竟於八
十四年七月十九日函覆高公局稱：「十六、十七標承包商，已依特定條款之規定，將
泥水分離並有使用凝集劑、固化劑，無需辦理扣款」，圖利工信公司約二千萬元。因
認被告觸犯貪污治罪條例第六條第一項第五款之圖利罪嫌云云。經審理結果，認被告
等犯罪不能證明，因而撤銷第一審科刑判決，改判諭知被告等均無罪之判決，固非無
見。
惟查(一)審理事實之法院，對於案內與論罪科刑、罪名成立與否有關之一切證據，除認
為不必要者外，均應詳為調查，然後基於調查所得之心證以為判斷之基礎；苟與待證
事實有重要關係，在客觀上認為應行調查之證據，又非不易調查或不能調查，而未依
法加以調查，率予判決者，即有刑事訴訟法第三百七十九條第十款規定所稱應於審判
期日調查之證據，而未予調查之違法。原審採信被告等所謂就基樁施工產生污泥之處
理部分，十六、十七標承包商以密閉車運送污泥與合約規定相符，並未圖利工信公司
之辯解，而為被告等有利之認定。然查(1)依高公局於八十一年三月間就十六、十七標
所訂定之特約條款第十一章(4)3.2.約定：在施工時得於適當位置設置泥漿沉澱池，使
排出之泥砂沉澱，在現場挖坑式之沉澱池，池底須為不透水粘質土壤至少ＣＭ厚，
否則應舖設１０ＣＭ混凝土，四周打上鋼鈑樁以資擋護，鋼鈑樁應高出地面一公尺，以
保安全。沉澱池應有足夠容量，以免鑽掘時排出之泥漿及穩定液之循環在工地漫流。
此外，選用大容量沉澱池可使穩定液留滯時間長，提高掘出之泥砂沉澱分離之效果。
若施工場地受限制時應使用鐵製容器存泥漿，沉澱池或儲存容器中積存之泥砂應即時
挖出並運離工地棄置，除再利用之泥水外，剩餘之泥水應經適當之泥水分離處理，處
理後之泥水應依環保署規定之放流水標準辦理。剩餘之泥屑需經適當處理以達到運棄
時無滴漏污染運棄道路之現象。其泥水或泥屑之處理方法，承包商應提出具體之施工
計畫，提送工程司審核認可。(2)環保署就十六、十七標環境說明書上載明：「施工期
間泥漿之產生多來自反循環基樁之廢液，其處理上預定設置臨時性之固液分離設施，
該設施將具水密性及覆蓋，俾免泥水滲流地層或降雨時漫出。此外，並將使用凝集劑
及固化劑，以助泥漿之固化，固化後之泥塊再行清運至合法之棄土場填埋」。(3)承包
商工信公司為確保符合環保之要求，就十六、十七標所提送予高公局拓建處備查之基
樁施工計畫書上第一頁載明—1.工程概要：本工程依據設計圖所示，基樁直徑皆為20
0 ＣＭ……第十六標……反循環基樁 211支……第十七標計有反循環基樁 154支……
第十二頁載明—5.2.1.準備作業(4)設置泥水處理設備：在附近適當位置設置蓄水池及
沈澱池設備……第十四頁載明—5.2.5.污泥處理：一般反循環基樁泥水經過反覆使用
後，其微粒子逐漸增多，雖可增加造壁性，鑽掘效率卻急速減低，必須以清水稀釋，
因而產生廢棄的泥水等待處理，由於環保及水槽數量的問題；而泥水微細粒子呈懸浮
狀態，無法於短時間內靠自然沉降完成固液分離。所以本工程考慮使用下列方法處理
污泥：1.一次處理—本工程擬採用污泥凝集劑或其他方式，並藉電性的吸引及高分子
架橋可使懸濁的土粒子快速凝集沉降，使土粒子結合形成泥屑完成與水分離此段稱為
一次處理。2.二次處理—一次處理形成的泥屑，濃縮後再以機械施以強制脫水，使其
含水量降低形成泥餅，稱為二次處理，強制脫水方式有：真空過濾機、加壓、過濾機
、離心分離機、帶壓式脫水機等，再以箱櫃車或卡車運至處理場運棄。(4)高公局就十
六、十七標廢土及廢水處理編列預算時，亦依法逐項編列污泥固化劑〔加快乾劑及水
泥〕、廢泥水處理凝集劑、運棄〔含廢土場權利金〕等預算。依上開特定條款、環境
說明書、基樁施工計畫書及高公局就凝集劑、固化劑有編列預算觀之，十六、十七標
反循環基樁施工時，似需在適當位置設置沈澱池供污泥沈澱，污泥沈澱後，再以凝集
劑、固化劑使之固化乾燥，並於污泥乾燥後用密閉車運至合法地點棄置？原審謂上揭
工程就反循環基樁施工時，沈澱池之泥沙有兩種處理方式，一為以「添加凝集劑、固
化劑，固化後之泥塊再行清運至合法之棄土場填埋」；另一為以「容器車輛運棄泥沙
」，此二種處理方式承包商可因地制宜選擇最佳之施工方法，並引用合約一般規範：
「承包商得選擇任何完成本合約工程所需要之最佳施工方法及施工設備」之規定云云
（見原判決理由二之１），似已將上開特定條款、環境說明書、基樁施工計畫書之內
容加以割裂？且上開特定條款、環境說明書、基樁施工計畫書等文件之效力是否較合
約一般規範之效力為優先？尚堪研求。(二)原判決理由謂承包商既已依合約一般規範之
規定，選擇採用密閉容器車輛運棄方式處理泥沙，既不變更合約付款項目及完工期限
，依合約自無扣款之問題，並經業主高公局同意，有高公局拓建處八十四年七月二十
九日拓工字第八四－五一六五號函影本足稽，高公局於審核後，復明確函覆審計部陳
明無需辦理扣款（見八十四年八月廿九日工字第一一七九三號函）云云。惟稽之卷
內資料，高工局於八十五年五月十三日仍行文交通部，謂有關承包商未使用污泥固化
劑及凝集劑處理部分，再促請監造單位研提是否有合約價差及處理辦法，並要該局汐
止五股段高架拓建工程處，就有關承包商未使用污泥固化劑及凝集劑，是否有合約價
差仍請依審計部前函研提處理辦法報局，有高工局八十五年五月十三日工八五字第○
五八九三號函在卷可稽（見第一審卷一第二七九、二八○頁），高工局拓建工程處等
單位人員乃於同年八月十五日開會研討並獲得結論，汐止施工區須遵照拓建處八十五
年五月十八日函轉高工局上揭函指示研提基樁施工污泥處理未使用與使用固化劑及凝
集劑處理之差價辦法，有會議紀錄影本在卷足憑（見同上卷第二七一頁）。原判決謂
高工局已同意無須扣款，核與卷內資料不符，亦有違誤。檢察官上訴意旨指摘原判決
不當，非無理由，應認原判決有發回更審之原因。
據上論結，應依刑事訴訟法第三百九十七條、第四百零一條，判決如主文。
中      華      民      國    八十九    年      七      月    二十七    日
                              最高法院刑事第三庭
                                  審判長法官  陳  錫  奎
                                        法官  洪  清  江
                                        法官  吳  昆  仁
                                        法官  李  伯  道
                                        法官  陳  世  雄
      右正本證明與原本無異
                                              書  記  官
中      華      民      國    八十九    年      八      月      二      日


司法院資訊處製作；財團法人民間司法改革基金會備份。
